【裁判字號】    97,易,612
【裁判日期】    980420
【裁判案由】    詐欺
【裁判全文】
臺灣宜蘭地方法院刑事判決               97年度易字第612號
公  訴  人  臺灣宜蘭地方法院檢察署檢察官
被      告  丙○○
            丁○○
上列被告因詐欺案件，經檢察官提起公訴（96年度偵字第3889號
），本院判決如下：
    主  文
丙○○幫助犯詐欺取財罪，處有期徒刑肆月，如易科罰金，以新
臺幣壹仟元折算壹日。
丁○○幫助犯詐欺取財罪，處有期徒刑伍月，如易科罰金，以新
臺幣壹仟元折算壹日。
    犯罪事實
一、丙○○能預見將個人金融帳戶資料提供予他人使用，極易遭
    詐騙集團利用為犯罪工具，竟不違背其本意，仍基於幫助姓
    名、年籍不詳之某犯罪集團成員詐欺之犯意，於民國96年6
    月7日某時，在宜蘭縣宜蘭市○○路中國信託銀行附近，將
    其所申辦台北富邦銀行羅東分行帳號000000000000號帳戶之
    存摺、印章、金融卡及密碼，交付予犯罪集團成員使用。
二、丁○○能預見提供行動電話門號予他人使用，有幫助詐欺集
    團成員或其共犯從事不法犯行及相互聯絡，並使偵辦刑事案
    件之司法警察無從查知其真正身分之可能，仍基於縱有人以
    其行動電話門號實施詐欺犯罪，亦不違背其本意之幫助犯意
    ，於96年5月底或6月初之間某日下午，在其所經營設於桃園
    縣中壢市○○路19巷19號之「娃娃手機店」內，將其向臺灣
    大哥大電信股份有限公司所申辦之門號0000000000號SIM卡
    ，交付予黃星瀚（已於96年8月13日死亡），幫助黃星瀚所
    屬或其轉手之犯罪集團遂行詐欺取財之犯罪行為。
三、該犯罪集團成員乃於96年6月11日，以丁○○所提供之上開
    電話SIM卡撥打予甲○○，向甲○○佯稱係查黑中心主任，
    甲○○之郵局定存帳戶已遭凍結，需將該定存帳戶內之存款
    ，轉匯至查黑中心之帳戶內云云，致甲○○誤信其詞，於同
    日下午2時32分許，依該犯罪集團成員之指示，匯款新臺幣
    （下同）105萬元至上開丙○○申請之帳戶。嗣因甲○○心
    覺有異，報警處理而查獲。
四、案經宜蘭縣政府警察局羅東分局報告臺灣宜蘭地方法院檢察
    署檢察官偵查起訴。
    理  由
一、按被告以外之人於審判外之言詞或書面陳述，除法律有規定
    者外，不得作為證據。又被告以外之人於審判外之陳述，雖
    不符前四條之規定，而經當事人於審判程序同意作為證據，
    法院審酌該言詞陳述或書面陳述作成時之情況，認為適當者
    ，亦得為證據。當事人、代理人或辯護人於法院調查證據時
    ，知有第159條第1項不得為證據之情形，而未於言詞辯論終
    結前聲明異議者，視為有前項之同意，刑事訴訟法第159條
    第1項、第159條之5第1項、第2項分別定有明文。本案證人
    甲○○於警詢中之陳述、證人乙○○於檢察事務官詢問時之
    陳述，係屬被告以外之人於審判外之陳述，然被告丙○○、
    丁○○2人及檢察官於本院審理時，均已同意將上開警詢及
    檢察事務官詢問之陳述作為證據，本院審酌該言詞陳述作成
    時之情況，亦認為適當，故依刑事訴訟法第159條之5第1項
    規定，自得作為證據。又被告2人、檢察官於本院審理時對
    於下列所述之證據資料，均不爭執其證據能力，本院審酌該
    等證據資料作成時之狀況，並無不宜作為證據情事，依刑事
    訴訟法第159條之5第2項規定，自均得作為證據。
二、訊據被告丙○○固坦承確有於96年6月7日某時，在宜蘭縣宜
    蘭市○○路中國信託銀行附近，將其開立之富邦銀行羅東分
    行帳戶之存摺、印章、金融卡及密碼等資料交給地下錢莊的
    人等語；被告丁○○則坦承其所申辦門號0000000000號臺灣
    大哥大電信股份有限公司SIM卡為黃星瀚取走等語，惟均矢
    口否認幫助詐欺犯行，被告丙○○辯稱：不知道地下錢莊的
    人將上開資料用於詐騙云云；被告丁○○則辯稱：該SIM卡
    係遭黃星瀚竊走，伊沒有詐欺云云。經查：
（一）被害人甲○○於96年6月11日因接到0000000000號電話，
      該打電話之人佯稱其為查黑中心主任，並稱甲○○之郵局
      定存帳戶已遭凍結，需將該定存帳戶內之存款，轉匯至查
      黑中心之帳戶內云云，致甲○○誤信其詞，甲○○乃於同
      日下午2時32分許，依該犯罪集團成員之指示，匯款105萬
      元至上開丙○○申請之帳戶之事實，業據被害人甲○○於
      警詢時指述綦詳，並有郵政跨行匯款聲請書、匯款資料之
      對帳單、通聯調閱查詢單、台北富邦銀行羅東分行開戶基
      本資料及交易明細存卷可稽。
（二）被告丙○○確將所申辦台北富邦銀行羅東分行帳號000000
      000000號帳戶之存摺、印章、金融卡及密碼，交付他人使
      用之事實，業據被告丙○○於警、偵訊及審理中供明（詳
      警卷第2頁、偵查卷第10頁、本院卷第72頁）。而其於警
      詢時陳稱：「大約在96年6月7日時，我在自由時報廣告版
      看見借錢廣告，而向地下錢莊借錢，當時我向他們借一萬
      元，他們要我提供存摺，告訴我是要我把要還給他們的錢
      ，匯到自己的帳戶內，所以我把台北富邦銀行羅東分行存
      摺交給他，之後我要還錢時，就聯絡不上他了。」云云（
      詳警卷第2頁）；及於檢察事務官詢問時供稱：「我只有
      台北富邦銀行羅東分行的帳戶，因為當時我向地下錢莊借
      錢，他們要我將該存摺抵押。」，「（問：為何還要給地
      下錢莊，還要匯款到自己的帳戶裡面？）有跟我說我如果
      要將利息交付，只需將利息匯款到我交給他們的帳戶裡面
      ，讓他們去領就可以。」云云（詳偵查卷第9頁）。惟查
      申辦帳戶相當簡便，地下錢莊果要以帳戶供被告丙○○作
      為給付利息之用，大可以自己名義申請，再由被告丙○○
      將款項匯給向地下錢莊，而不必以丙○○之帳戶為之，否
      則如被告丙○○賴帳，甚至將該帳戶辦理結清，則該地下
      錢莊將難取得利息。另外，被告丙○○供稱無地下錢莊之
      資料可供查證云云，惟如被告丙○○清償全部借款，則其
      既無地下錢莊之資料，其將如何向該地下錢莊請求返還存
      摺、印章及金融卡等物？是被告丙○○所辯係地下錢莊取
      去以便取得丙○○之利息云云，不符常情，而無可採信。
      再以，於金融機構開設帳戶，請領存摺及金融卡，係針對
      個人身分之社會信用而予以資金流通，具有強烈之屬人性
      格，而金融帳戶作為個人理財之工具，申請開設並無任何
      特殊之限制，一般民眾皆得以存入最低開戶金額之方式申
      請取得，且同一人均得在不同之金融機構申請數個存款帳
      戶使用，乃公眾所週知之事實，依一般人之社會經驗，遇
      不熟識之人要以自己名義申請帳戶，向其蒐集金融帳戶使
      用。衡諸常情，提供帳戶者對於該等帳戶是否係供合法使
      用，當無不起疑心之理。查被告將自己名義所申請帳戶之
      存摺、金融卡及提款密碼提供他人使用，則該不詳姓名者
      顯然有不欲人知之隱情。況以今日社會，利用手機簡訊、
      代辦貸款等手段詐財之事，迭有所聞，被告對此應無不知
      之理。其對取得帳戶之人可能利用他人帳戶做為其詐欺取
      財，使偵查機關不易偵查，事前應足以預見，竟仍將其銀
      行之存摺、金融卡及提款密碼交給該真實姓名年籍之成年
      人使用，顯有容認犯罪事實發生之本意。是被告確有幫助
      該真實姓名年籍不詳之犯罪集團成員利用其金融機構帳戶
      詐欺取財之不確定故意及行為甚明。
（三）被告丁○○於審理中辯稱：SIM卡係遭黃星瀚竊走云云，
      惟其於警詢時陳稱：「約在96年5月底或6月初之間，我朋
      友黃星瀚找我購買手機，當時我也是將SIM卡插在他欲購
      買之手機上供他測試，後來他購買了手機連同SIM卡也帶
      走。」等語（詳警卷第5頁），於檢察事務官詢問時復供
      稱：「當時黃星瀚買手機，我拿SIM卡給他測試，然後他
      說要借用幾天，這兩天會返還，黃星瀚有承諾會幫我繳納
      借用時間的電話費用。」等語（詳偵查卷第11頁），可見
      黃星瀚係在被告丁○○之同意下，取走SIM卡之事實，其
      事後改稱係遭黃星瀚竊走云云，應係翻異前詞，不足採憑
      。且如認係遭黃星瀚竊走，被告丁○○僅需以一通電話向
      臺灣大哥大電信股份有限公司申請將SIM卡停話甚可向警
      報案，而被告丁○○自陳經營手機店，並提出名片、照片
      及營利事業登記證等為證（詳偵查卷第18頁至22頁），對
      行動電話之停話作業應知之甚詳，竟未申請停話，更未報
      案，更足證係其同意黃星瀚使用之事實。雖被告丁○○於
      審理中復辯稱：「我當時沒有向電信公司申請停用SIM卡
      ，是因為我當時有很多SIM卡沒有能力去繳納」云云，但
      查其於警詢中係陳述：「（問：你明知門號SIM卡被黃星
      瀚取走，為何不辦理停話？）因為補卡要費用，再來他曾
      告訴我會幫我繳電話費。」等語（詳警卷第5頁），並未
      述及無資力之問題，而其前後反覆，所述亦有不實。且被
      告丁○○既無資力繳納電信費，依常情更應立即辦理停話
      ，否則電話費將行增加，是其此部分辯解，亦屬卸責之詞
      ，無可採信。至證人乙○○於檢察事務官詢問及本院審理
      中均證稱：伊曾介紹黃星瀚向被告丁○○購買手機，及有
      看到黃星瀚於購買手機當天取去被告丁○○之SIM卡，並
      曾受被告丁○○之託，打電話向黃星瀚索討SIM卡云云，
      惟縱屬實情，僅能證明被告丁○○曾向黃星瀚索討該SIM
      卡之事實，亦難為被告丁○○有利之認定。況縱被告丁○○之SIM卡係遭黃星瀚取走，惟SIM卡之使用專有性甚高，
      若落入不明人士手中，極易被利用為聯絡之犯罪工具，故
      一般人均有妥善保管以防遭他人任意使用之認識，而被告
      丁○○經營電信業，應比一般人更為熟知，其SIM卡遭人
      取走，竟不為停話或報案之處置，顯與常情相悖。又按行
      動電話門號係與他人聯繫之重要工具，係供私人通訊自用
      ，具有強烈屬人性及隱私性，自以本人保管使用為原則，
      縱需交他人使用，亦必基於信賴關係或特殊事由，自不可
      能隨意交予他人任意使用。更何況不肖之徒為掩飾不法行
      徑，避免執法人員之追究，經常利用他人名義申設電話行
      騙，藉以掩蓋犯罪行為之情形，業經新聞及電視等大眾傳
      播系統多所報導，政府亦宣導民眾注意防範，則一般人本
      於生活經驗及認識，在客觀上可預見提供電話門號供他人
      使用之行徑，與利用進行詐欺財產性犯罪之工具有密切關
      聯。被告丁○○為智識成熟之成年人，且經營手機店，對
      此較一般人更為熟知，其對詐欺集團收集行動電話門號，
      得供聯繫收購帳戶或詐騙被害人匯入款項所用，應有所認
      知及警覺，被告丁○○之SIM卡既遭黃星瀚取走，則依一
      般通常知識經驗應知立即向電信公司辦理停話，以防遭受
      不法集團冒用該SIM卡作為行騙之工具，惟被告丁○○竟
      置之不理，是違常情。又詐欺集團係利用被告丁○○申請
      之行動電話號碼作為詐騙計劃之聯絡工具，衡情該詐欺集
      團當無可能選擇一隨時可能遭人掛失而無法使用之電話號
      碼作為詐騙犯行之用，否則若電話號碼申請人已先行將
      SIM 卡申報遺失而停話，該詐欺集團刊登廣告及聯繫詐騙
      被害人之作為，將徒勞無功，此益徵被告丁○○上開電話
      號碼SIM卡，絕非黃星瀚所竊取使用，而係被告丁○○交
      付黃星瀚使用。而被告丁○○經營電信業，對SIM卡交付
      他人使用，可能供作詐騙之用，應足預見，其竟仍交付
      SIM卡予黃星瀚使用，對於SIM卡可能供黃星瀚所屬或其轉
      交之詐騙集團作為犯罪使用，應有容認其發生之不確定故
      意。故被告丁○○上揭前後不一之辯詞，無非臨訟卸責之
      詞，不足採信。
（四）綜上所述，被告2人所辯均不足採信，被告丙○○自行將
      存摺、印章及金融卡連同密碼自行交付蒐集帳戶之人；被
      告丁○○將SIM卡交付予黃星瀚所屬或其轉手之犯罪集團
      ，以供詐欺犯罪使用之事實，已甚明確，被告2人幫助詐
      欺取財犯行，洵堪認定，應依法論科。
三、按刑法上之幫助犯，係對於犯罪與正犯有共同之認識，而以
    幫助之意思，對於正犯資以助力，而未參與實施犯罪之行為
    者而言（最高法院84年度臺上字第5998號、88年度臺上字第
    1270號判決同此見解）；是以如未參與實施犯罪構成要件之
    行為，且係出於幫助之意思提供助力，即屬幫助犯。被告丙○○提供其帳戶、印章、金融卡及密碼予他人使用；被告丁○○提供行動電話SIM卡予他人使用，使該他人方便以被告
    丁○○上開行動電話SIM卡聯絡向被害人甲○○詐騙財物後
    ，得以使用被告丙○○上開帳戶為匯款工具，致被害人甲○○匯款至被告丙○○之帳戶內，而遂行詐欺取財之犯行，渠
    等顯係參與詐欺取財構成要件以外之行為，而對該實施詐騙
    之人遂行詐欺取財犯行資以助力。核被告二人所為，均係犯
    刑法第30條第1項及刑法第339條第1項之幫助詐欺取財罪。
    被告幫助他人詐欺取財犯行，為幫助犯，爰依刑法第30條第
    2項規定，按正犯之刑減輕之。爰審酌被告丙○○有賭博、
    毒品等前科，被告丁○○自陳高中肄業，有毒品、偽造文書
    及違反電子遊戲場業管理條例等前科，素行非佳；又被告丁○○現就讀國中三年級，已工作4、5年，而被告丙○○、丁○○分別提供帳戶、SIM卡供他人詐欺取財，增加被害人尋
    求救濟之困難，並使犯罪之追查趨於複雜，助長犯罪；兼衡
    被告丁○○當時經營手機店，竟犯本案，可責性較高，及被
    害人所受損害之程度、暨被告犯罪後始終否認犯行，未見悔
    意之犯後態度等一切情狀，分別量處如主文所示之刑，並均
    諭知易科罰金之折算標準。
據上論斷，應依刑事訴訟法第299條第1項前段，刑法第30條第1
項、第2項、第339條第1項、第41條第1項前段，刑法施行法第1
條之1第1項、第2項前段，判決如主文。
本案經檢察官郭欣怡到庭執行職務
中    華    民    國    98    年    4     月    20    日
              刑事第三庭審判長法  官  林惠玲
                              法  官  蘇錦秀
                              法  官  張育彰
以上正本證明與原本無異。
如不服本判決應於收受送達後十日內向本院提出上訴書狀，並應
敘述具體理由；其未敘述上述理由者，應於上訴期間屆滿後二十
日內向本院補提理由書 (均須按他造當事人之人數附繕本)「切
勿逕送上級法院」。
                              書記官  陳靜宜
中    華    民    國    98    年    4     月    20    日
附錄本案論罪科刑法條：
中華民國刑法第339條第1項（普通詐欺罪）
意圖為自己或第三人不法之所有，以詐術使人將本人或第三人之
物交付者，處5年以下有期徒刑、拘役或科或併科1千元以下罰金
。


司法院資訊處製作；財團法人民間司法改革基金會備份。
